行　政　法　院　判　決　　　　　　　　　　　　　八十八年度判字第四○○一號
　　原　　　告　丁○○
　　　　　　　　丙○○
　　　　　　　　己○○
　　　　　　　　　　　　　三
　　　　　　　　乙○○
　　　　　　　　甲○○
　　　　　　　　辛○○
　　兼右六人訴訟代理人
　　　　　　　　戊○○
　　共同訴訟代理人
　　　　　　　　庚○○
　　被　　　告　南投縣稅捐稽徵處
右當事人間因土地增值稅事件，原告不服財政部中華民國八十七年九月二十五日台財
訴字第八七二二八五一一三號再訴願決定，提起行政訴訟。本院判決如左︰
　　主  文
原告之訴駁回。
　　事  實
緣原告等於民國八十六年三月三日出售其共有坐落南投縣埔里鎮○○○段一二九九地
號土地，於同年四月四日向被告所屬埔里分處辦理所有權移轉現值申報（丁○○持有
部分移轉一、三九四．七六平方公尺，餘六人持有部分全部移轉），經該分處核定應
繳納土地增值稅分別為：丁○○新台幣（下同）一六○、○九六元、戊○○七五、五
三八元、丙○○九五、三四六元、己○○一九三、一八四元，乙○○六九、七一五元
、甲○○一六六、四四五元、辛○○一五四、七五二元。原告等不服，主張系爭土地
合併後，土地地價業經改算，被告將各土地所有權人原屬抵費地持分面積另行分離核
計土地增值稅，致損其重劃土地移轉得自漲價總數額中扣除改良費用(全數)之權利等
語。申請復查，未獲變更，提起訴願及再訴願，遞遭決定駁回，遂提起本件行政訴訟
。茲摘兩造訴辯意旨於次：
原告起訴意旨及補充理由略謂：按本案原處分及訴願決定駁回原告就上開合併後土地
一筆全部按重劃後土地第一次移轉減征百分之四十土地增值稅，部分否准減征百分之
四十，改按一般土地稅率課征，其認事用法尚欠允當。茲將理由分述於次：查上開處
分書及決定書，僅以踰越行政裁量權之主觀認定，遽論取得抵費地辦理合併完竣後之
出售，非屬「重劃後第一次移轉」，其判定之論據，付之闕如。依平均地權條例第四
十二條第三項規定，經重劃後之土地，於重劃後第一次移轉時，其土地增值稅減征百
分之四十。又「本法第三項所稱重劃後第一次移轉之土地，包括土地整筆一次移轉或
持分分次移轉者。」，「經重劃之土地，土地所有權人申請依本法第三項減征土地增
值稅時，應檢附重劃負擔總費用證明書或主管機關核發足資證明該土地為重劃後土地
之證明文件。」分別為該條例第四十二條第三項補充規定（12.15.日內政部七十七台
內地字第六六一四四一號函）第三及第五點所明定。上開證明文件經原告於八十六年
三月四日提出土地（移轉）增值稅申報書時業已附卷，然被告及一再訴願決定機關
對之置之不理，其所為之處分及決定，顯然違法。二、按卷附南投縣埔里地政事務所
八十六年二月二十二日埔地三字第一七八七號地價改算通知書，係依法編制完成，並
通知土地所有權人及稅捐稽征機關，作為課征土地增值稅之依據，被告自應據此核算
移轉土地漲價總數額後，扣除改良土地費用總和後，計征土地增值稅，再依法減征百
分之四十，始屬公允。詎被告竟以法律所無之規定，自行將依法合併後之土地再予分
離課稅。此經原告執以向訴願決定機關提出指摘，卻仍未獲審酌並作應為之判斷。職
是，該決定書不惟違背依法行政之原則，且有不備理由之嫌。三、次按，財政部七十
年五月十三日台財稅第三三八一四號函，說明二後段：「．．．惟因同一筆（同一地
號）土地雖僅作部分之改良，其土地之增值，應及於整筆土地，故其改良費用，自應
分攤於整筆土地面積，倘土地整筆移轉時，則其改良費自漲價中一次扣除，殆無疑義
。．．．」。故本件土地雖一部分合併自抵費地，依上開函釋，其改良費應自合併後
土地漲價中一次扣除，當屬無疑。綜上，足證原處分將抵費地分離課稅並未依法將改
良費一次扣除，其不當之處，昭然若揭。四、再按「抵費地在未出售前，以直轄市或
縣(市)為主管機關，於出售後，登記予承受人」為「勵土地所有權人辦理市地重劃
辦法」第三十七條第二項所明定。觀其文義，即知抵費地在未出售前，主管機關非為
所有權之主體，僅為一「管理機關」。是故，抵費地經承受人取得，乃屬原始取得，
因此合併後出售，應認屬「重劃後第一次移轉」，而有平均地權條例第四十二條第三
項減征土地增值稅百分之四十之適用。然觀本件原處分及訴願決定，均未明白論述抵
費地取得後之出售非屬重劃後第一次移轉之法律依據，故其所為之處分及決定，應屬
無效。五、又按「平均地權條例第四十二條第三項補充規定」（七十七年十二月十五
日內政部七十七台內地字第六六一四四一號函）第四點：「經重劃後之土地，不論其
有無負擔重劃費用，其於重劃後第一次移轉時，仍應有本法條第三項之適用。」，即
經重劃後之土地，於重劃後第一次移轉時，其土地增值稅減徵百分之四十。然查本件
原處分及一再訴願決定所持理由為「重劃後抵費地．．．未負擔費用．．．不適用扣
除重劃費用及減徵土地增值稅百分之四十等規定」，此顯與前揭釋示有違。又該條例
第六十二條前段規定：「市地重劃後，重行分配與原土地所有權人之土地，自分配結
果確定之日起，視為其原有土地。」經查，自辦市地重劃區內抵費地係供抵付工程費
用、重劃費用及貸款利息之土地，其權屬應為全區土地所有權人所共有；且證諸附卷
之土地登記簿謄本得知，南投縣政府僅為管理機關，非一所有權人。故本件原處分及
一再訴願決定援引錯誤之法律見解為依據，殊屬不當，自有再酌之必要。六、退而言
之，本案土地既已辦妥合併，並經依法改算前次移轉現值在卷可稽。是原告依循前揭
法令規定申請核定優惠之增值稅率，此乃合法節稅之手段。倘被告欲增課人民稅捐，
自應有法律之依據。否則，即違反法律保留原則，其增加原告擔當法律條文所未明文
規定之限制及負擔，顯然違法、違憲。七、為期落實訴訟制度，並予兩造充分詳實辯
論之機會，請定期為言詞辯論，實為法便等語。
被告答辯意旨略謂︰一、查本件原告等向被告所屬埔里分處辦理所有權移轉現值申報
共有之坐落南投縣埔里鎮○○○段一二九九地號土地，係八十六年一月十七日合併自
同段第一二九九地號土地，係八十六年一月十七日合併自同段第一二九九號至一三一
三號（一三○五號除外）等十四筆土地，其中（一）第一二九九號、一三○一號、一
三○三號、一三○四號、一三○六號至一三○八號、一三一一號至一三一三號等十筆
土地為重劃後第一次移轉，被告所屬埔里分處依土地稅法第三十一條規定就上開各筆
土地移轉現值減除前次移轉現值及原告等檢附主管機關發給之市地重劃區負擔總費用
證明書或工程受益費繳納收據所載數額（丁○○持有部分因未全部移轉，按移轉面積
比例減除）後，丙○○持有第一三○三號及第一三○七號二筆土地之漲價總額為二四
七、八○九元，依行為時土地稅法第三十九條第三項規定核定應繳納土地增值稅五九
、四七五元，餘六人持有部分均無漲價總數額，核定稅額為"零" ；（二） 另原告等
持有合併前同段第一三○○號、一三○二號、一三○九號及一三一○號等四筆土地經
查係於重劃後（八十五年十月）向南投縣政府購買，於八十五年十月十九日向該縣埔
里地政事務所辦妥移轉登記有案可稽，上開四筆土地亦不屬於前揭市地重劃區負擔總
費用證明書或工程受益費繳納收據所載土地標示之範圍，未負擔土地重劃費用或繳納
工程受益費，應不適用扣除重劃費用及減徵土地增值稅百分之四十等規定，遂與有負
擔土地重劃費用之前揭一三一三號等十筆土地，分別計算地價總數額，核計土地增值
稅。綜上，被告所屬埔里分處就系爭土地移轉，核定原告等應繳納土地增值稅分別為
：丁○○新台幣一六○、○九六元，戊○○七五、五三八元，丙○○九五、三四六元
，己○○一九三、一八四元，乙○○六九、七一五元、甲○○一六六、四四五元、辛
○○一五四、七五二元，揆諸行為時土地稅法第三十一條第一項第二款、第三十九條
第三項之規定，洵無不合，訴願及再訴願決定遞予維持亦無不當。二、按有關行為時
土地稅法第三十九條第三項所定，經重劃之土地「第一次移轉」之認定，應以土地登
記簿所載移轉原因發生日期為準，財政部八十三年十一月二十三日台財稅第0000
00000函釋甚明。該函乃中央主管機關財政部本諸職權，闡明該法第三十九條第
三項條文中「第一次移轉」之涵意，作為稽徵機關認定重劃土地「第一次移轉」事實
之準繩，並未逾越本法之規定，依司法院釋字第二八七號解釋意旨，自堪為認定原告
等購買系爭抵費地是否屬於第一次移轉之依據。查本案原告等持有合併前埔里鎮○○
○段第一三○○號、一三○二號、一三○九號及一三一○號等四筆抵費地，依卷附台
灣省南投縣土地登記簿影本所載，原所有權人為：南投縣政府，原告等於八十五年十
月間向政府購買，八十五年十月十九日向該縣埔里地政事務所辦妥移轉登記，有土地
登記簿影本在卷可稽，嗣原告等將上開四筆抵費地與其他十筆土地（即同段第一二九
九號、一三○一、一三○三號、一三○四號、一三○六號至一三○八號、一三一一號
至一三一三號等十筆）合併為第一二九九號再行出售，於八十六年三月四日向被告所
屬埔里分處辦理所有權移轉現值申報，該分處爰依前揭財政部八十三年十一月二十三
日台財稅第八三一六二二三六九號函釋意旨，認定系爭四筆抵費地非屬「第一次移轉
」，無首揭行為時土地稅法第三十九條第三項減徵百分之四十土地增值稅規定之適用
，洵屬有據。次按關於土地重劃改良費用之認定，依土地稅法施行細則第五十一條規
定，應以工務（建設）機關發給之改良土地費用證明書或地政機關發給之土地重劃總
費用證明書為準，審諸原告申請減除土地漲價總數額所檢附之十紙「南投縣埔里鎮和
平自辦市地重劃區負擔總費用證明書」內容，本案系爭四筆抵費地，均不屬於該證明
書所載土地標示之範圍，其未負擔土地重劃費用之事實，至為明確，自不得持前揭市
地重劃區負擔總費用證明書所載他筆土地所負擔之重劃費用，減除其土地漲價總數額
。準此，被告所屬埔里分處將系爭四筆抵費地與屬於「第一次移轉」及有負擔土地重
劃費用之前揭一三一三號等十筆土地，分別計算土地漲價總數額，核計土地增值稅，
並無不合。原告等訴稱原處分及訴願決定，未明白論述系爭抵費地非屬重劃後第一次
移轉之法律依據，容有誤解。渠等主張取得系爭抵費地乃屬原始取得，合併後出售應
認屬「重劃後第一次移轉」，應一併扣除改良土地費用總和後，計徵土地增值稅，再
依法減徵百分之四十，於法未合，應無可採。至財政部七十年五月十三日台財稅第三
三八一四號函，旨在闡釋土地所有權人將已改良之土地部分移轉時，其已支付之改良
土地費用，應以工務(建設)機關發給之改良土地費用證明書所載同一筆土地總面積平
均分攤，再依實際移轉部分之面積比例計算，自該移轉部分之土地漲價總數額中扣除
。與本案原告等持購入之抵費地與有負擔重劃費用之它筆土地合併後再行出售之情節
不同，原告等執以援引比附，顯有未合。基上論結，原告之訴顯無理由，請判決駁回
等語。
　　理  由
按「土地漲價總數額之計算，應自該土地所有權移轉或設定典權時，經核定之申報移
轉現值中減除左列各項之餘額，為漲價總數額：一、．．．二、土地所有權人為改良
土地已支付之全部費用，包括已繳納之工程受益費、土地重劃費用及因土地使用變更
而無償捐贈一定比率土地作為公共設備施用地者，其捐贈時捐贈土地之公告現值總額
。」、「經重劃之土地，於重劃後第一次移轉時，其土地增值稅減徵百分之四十。」
及「依前項規定減除之費用，應由土地所有權人於土地增值稅繳納期限屆滿前檢附工
程受益費繳納收據、工務（建設）機關發給之改良土地費用證明書或地政機關發給之
土地重劃負擔總費用證明書，向主管稽徵機關提出申請。」分別為行為時土地稅法第
三十一條第一項第二款、第三十九條第三項及同法施行細則第五十一條第二項所明定
。又「土地所有權人將已改良之土地部分移轉，其已支付之改良費用，應按改良土地
總面積平均分攤，再依實際移轉部分之面積比例計算，自該移轉部分土地之漲價總數
額中扣除。」土地稅法第三十九條第三項所定『第一次移轉』，應以土地登記簿所載
移轉原因發生日期為認定標準。」亦經財政部七十年五月十三日台財稅第三三八一四
號及八十三年十一月二十三日台財稅第八三一六二二三六九號函釋在案。查本件原告
等向被告所屬埔里分處申報移轉坐落南投縣埔里鎮○○○段第一二九九地號土地，係
八十六年一月十七日合併自同段第一二九九號至一三一三號（一三○五號除外）等十
四筆土地，其中（一）第一二九九號、一三○一號、一三○三號、一三○四號、一三
○六號至一三○八號、一三一一號至一三一三號等十筆土地為重劃後第一次移轉，該
分處經依行為時土地稅法第三十一條規定就上開各筆土地移轉現值減除前次移轉現值
及原告等檢附主管機關核發之市地重劃區負擔總費用證明書或工程受益費繳納收據所
載數額（丁○○君部分按移轉面積比例減除）後，丙○○持有第一三○三號、第一三
○七號兩筆土地之漲價總數額二四七、八○九元，復依行為時土地稅法第三十九條第
三項減徵土地增值稅百分之四十規定，核定丙○○該部分應繳納土地增值稅五九、四
七五元，餘六人持有移轉部分均無漲價數額，核定稅額為零；（二）另原告等所持有
合併前同段第一三○○號、一三○二號、第一三○九、一三一○號等四筆土地，係於
重劃後（八十五年十月）向南投縣政府所購買（為重劃後之抵費地），不屬於前揭市
地重劃區負擔總費用證明書所載土地標示之範圍，亦未負擔土地重劃費用或繳納工程
受益費，不適用扣除重劃費用及減徵土地增值稅百分之四十等規定，遂與有負擔土地
重劃費用之前揭一三一三號等十筆土地分離計算土地漲價總數額。綜上，分別核定繳
納土地增值稅為：丁○○一六○、○九六元、戊○○七五、五三八元，丙○○九五、
三四六元、己○○一九三、一八四元、乙○○六九、七一五元、甲○○一六六、四四
五元、辛○○一五四、七五二元。原告等不服，以系爭土地合併後土地地價業經改算
，原處分將各土地所有權人原屬抵費地持分面積另行分離核計土地增值稅，致損其重
劃土地移轉依法自漲價總數額中扣除改良土地費用（全數）之權利云云，申請復查。
案經被告復查決定，以合併前埔里鎮○○○段第一二九九號、一三○一號、一三○三
號、一三○四號、一三○六號至一三○八號、一三一一號至一三一三號等十筆土地重
劃後第一次移轉，可依行為時土地稅法第三十一條規定，就上開各筆土地移轉現值減
除前次移轉現值及應分攤之重劃費用，並依同法第三十九條第三項規定，減徵土地增
值稅百分之四十；至合併前同段第一三○○號、一三○二號、一三○九號、一三一○
號等四筆土地，係於重劃後（八十五年十月）向南投縣政府所購買，不屬於前揭市劃
區負擔總費用證明書所實土地標示之範圍，亦未負擔土地重劃費用或繳納工程受益費
，且非重劃後第一次移轉，其土地增值稅無減徵百分之四十規定之適用，原處分就各
人持分移轉漲價總數額分別核定土地增值稅，並無不合。至原告等主張抵費地若分離
計稅，則每平方公尺移轉現值正確應為三○、○○○元，而非繳款書所載一一、○○
○元乙節。按土地稅法第三十條規定，土地漲價總數額之計算，以義務人及權利人申
報移轉時，該土地及公告現值為計算基礎。本案系爭土地，原告等於訂約日起三十日
內按申報當期該筆土地之公告現值每平方公尺一一、○○○元，辦理移轉現值申報，
有渠等申報書可稽，原處分依上開規定計算土地漲價總數額，要非無據。又原告等購
自南投縣政府之埔里鎮○○○段第一三○○號、一三○二號、一三○九號、一三一○
號等四筆土地，合併前之前次移轉現值，每平方公尺固為三○、○○○元，但與前次
移轉現值較低之其他十筆土地辦理合併後，業經地政主管機關依法改算前次移轉現值
，有南投縣埔里地政事務所八十六年二月二十二日埔地三字第一七八七號地價改算通
知書足證，其主張應不予採等由，乃未准變更，揆諸首揭規定及函釋意旨，並無不合
。原告等不服，循序提起行政訴訟，而為如前揭事實欄所載之主張。惟查：一依市地
重劃實施辦法第五十條第一項規定：重劃區內經抵充或列為共同負擔取得之公共設施
用地及抵費地，登記為直轄市或縣（市）有。」第二項規定：「前項經抵充或列為共
同負擔取得之．．．抵費地，管理機關為直轄市或縣（市）主管機關。」準此，抵費
地既應登記為縣（市）有，則縣（市）政府基於管理機關之地位，將抵費地出售與他
人辦理所有權登記與該他人，即屬重劃後第一次移轉，應無疑義。又行為時土地稅法
第三十九條第三項所定，經重劃之土地「第一次移轉」之認定，應以土地登記簿所載
移轉原因發生日期為準，為首揭財政部八十三年十一月二十三日台財稅第00000
0000號所函釋。該函乃中央主管機關財政部本諸職權，闡明同法第三十九條第三
項條文中「第一次移轉」之涵意，作為稽徵機關認定重劃土地「第一次移轉」事實之
準繩，並未逾越該法之規定。經查本案原告等所有合併前埔里鎮○○○段第一三○○
號、一三○二號、一三○九號及一三一○號等四筆抵費地，依卷附台灣省南投縣土地
登記簿影本所載，原所有權人為：南投縣，管理者為南投縣政府，原告等於八十五年
十月間向該府購買，八十五年十月十九日向南投縣埔里地政事務所辦妥移轉登記，有
土地登記簿影本附原處分卷可稽，嗣原告等將上開四筆抵費地與其他十筆土地（即同
段第一二九九號、一三○一號、一三○三號、一三○四號、一三○六號至一三○八號
、一三一一號至一三一三號等十筆）合併為第一二九九號後再行出售，於八十六年三
月四日向被告所屬埔里分處辦理所有權移轉現值申報，該分處爰依前揭財政部八十三
年十一月二十三日台財稅第八三一六二二三六九號函釋意旨，認定系爭四筆抵費地非
屬「第一次移轉」，無首揭行為時土地稅法第三十九條第三項減徵百分之四十土地增
值稅之適用，洵屬有據。原告等主張抵費地經承受人取得，乃屬原始取得，因此合併
後出售，應認屬重劃後第一次移轉，有平均地權條例第四十二條第三項規定之適用云
云，尚不足採。二、次按關於土地重劃改良費用之認定，依首揭土地稅法施行細則第
五十一條規定，應以工務（建設）機關發給之改良土地費用證明書或地政機關發給之
土地重劃負擔總費用證明書為準，審諸原告申請減除土地漲價總數額所檢附之十紙「
南投縣埔里鎮和平自辦市地重劃區負擔總費用證明書」內容，本案系爭四筆抵費地，
均不屬該證明書所載土地標示之範圍，其未負擔土地重劃費用之事實，至為明確，自
不得持前揭市地重劃區負擔總費用證明書所載他筆土地所負擔之重劃費用，減除其土
地漲價總數額。準此，被告機關所屬埔里分處將系爭四筆抵費地與屬於「第一次移轉
」及有負擔土地重劃費用之前揭一三一三號等十筆土地，分別計算土地漲價總數額，
核計土地增值稅。並無不合。至財政部七十年五月十三日台財稅第三三八一四號函，
旨在闡釋土地所有權人將已改良之土地部分移轉時，其已支付之改良土地費用，應以
工務（建設）機關發給之改良土地費用證明書所載同一筆土地總面積平均分攤，再依
實際移轉部分之面積比例計算，自該移轉部分之土地漲價總數額中扣除。與本案原告
等持購入之抵費地與有負擔重劃費用之它筆土地合併後再行出售之情節不同，自不得
比附援引。原告援引上開函釋主張其改良費應自合併後土地漲價中一次扣除，原處分
將抵費地分離課稅並未依法將改良費一次扣除，顯有不當之處云云。亦無可採。三、
原告等所引「平均地權條例第四十二條第三項補充規定」第四點：「經重劃後之土地
，不論其有無負擔重劃費用，其於重劃後第一次移轉時，仍應有本法條第三項之適用
。」乙節，其前提要件仍係以第一次移轉時，始有其適用，本件如前揭四筆抵費地，
既非第一次移轉，已如前述，自亦無適用之餘地。再被告依據首揭法律規定及函釋意
旨，認定該四筆抵費地非屬第一次移轉，無行為時土地稅法第三十九條第三項規定之
適用，不因該四筆土地已與它筆土地合併而有不同，尚非無法律之依據，原告主張倘
被告欲增課人民稅捐，自應有法律之依據，否則，即違反法律保留原則，其增加原告
擔當法律條文所未明文規定之限制及負擔，顯然違法、違憲云云，顯有誤解，仍不足
採。綜上所述，本件原處分（包括復查決定），於法並無違誤，一再訴願決定遞予維
持，俱無不合。原告起訴意旨，仍執前詞資為指摘，經核非有理由，應予駁回。
據上論結，本件原告之訴為無理由，爰依行政訴訟法第二十六條後段，判決如主文。
中    華    民    國     八十八      年     十一     月     二十六      日
                    行 政 法 院 第 五 庭
                                審 判 長 評  事      廖  政  雄
                                         評  事      趙  永  康
                                         評  事      沈  水  元
                                         評  事      林  清  祥
                                         評  事      姜  仁  脩
右  正  本  證  明  與  原  本  無  異
                                         法院書記官  陳  佩  玲
中    華    民    國     八十八      年     十二     月       二        日
